臺灣雲林地方法院民事判決　九十一年度訴字第三○○號
　　原　　　告　子○○
　　　　　　　　送達代收人丙.
　　被　　　告　丑○○○
　　訴訟代理人　癸○○
　　被　　　告　卯○○
　　　　　　　　庚○○
　　　　　　　　乙○○
　　訴訟代理人　甲○○
　　被　　　告　壬○○
　　訴訟代理人　辛○○
　　被　　　告　寅○○○
　　　　　　　　戊○○
　　　　　　　　己○○
　　訴訟代理人　丁○○
　　複　代理人　丙○○
右當事人間請求分割共有物事件，本院判決如左：
    主    文
兩造共有坐落雲林縣斗六市○○段四五四地號、地目建、面積三六三點二平方公尺；
同段四五五地號、地目建、面積一八一點七一平方公尺；同段四五六地號、地目建、
面積一七二點二四平方公尺；同段四五七地號、地目建、面積一七四點六九平方公尺
；同段四五八地號、地目建、面積一七二點六四平方公尺；同段四五九地號、地目建
、面積四０二點０一平方公尺；同段四六０地號、地目建、面積三三一點七八平方公
尺；同段四六一地號、地目建、面積三０八點二六平方公尺；同段四六二地號、地目
建、面積六二八點六七平方公尺等九筆土地，其分割方法如九十一年三月二十九日之
附圖所示，即編號：Ｂ部分，面積二八七點八０平方公尺，分歸被告丑○○○取得；
Ｃ部分，面積二二一點六八平方公尺，分歸原告子○○取得；Ｄ部分，面積二七０點
０九平方公尺，分歸被告卯○○取得；Ｅ部分，面積二九三點四０平方公尺，分歸被
告庚○○取得；Ｆ部分，面積三五五點二七平方公尺，分歸被告壬○○取得；Ｇ部分
，面積三０六點四九平方公尺，分歸被告乙○○取得；Ｈ部分，面積一五二點七０平
方公尺，分歸被告寅○○○取得；Ｊ部分，面積一六七點八八平方公尺，分歸被告戊○○取得；Ｌ部分，面積一六七點八八平方公尺，分歸被告己○○取得；Ｉ部分，面
積一四九點六０平方公尺，分歸被告戊○○、己○○共同取得，並按所有權應有部分
各二分之一比例保持共有；Ａ部分，面積三六二點四一平方公尺，為共有巷道，分歸
兩造共同取得，並按兩造原所有權應有部分之比例保持共有。
兩造應支付之補償金額，如附表所示，並由分配面積減少者，按減少面積之比例分受
之。
訴訟費用由兩造按原所有權應有部分比例負擔。
    事    實
甲、原告方面：
一、聲明：除補償金額及訴訟費用負擔者外，餘如主文所示。
二、陳述：
（一）坐落雲林縣斗六市○○段四五四地號、地目建、面積三六三點二平方公尺；同
      段四五五地號、地目建、面積一八一點七一平方公尺；同段四五六地號、地目
      建、面積一七二點二四平方公尺；同段四五七地號、地目建、面積一七四點六
      九平方公尺；同段四五八地號、地目建、面積一七二點六四平方公尺；同段四
      五九地號、地目建、面積四０二點０一平方公尺；同段四六０地號、地目建、
      面積三三一點七八平方公尺；同段四六一地號、地目建、面積三０八點二六平
      方公尺；同段四六二地號、地目建、面積六二八點六七平方公尺等九筆土地，
      為兩造所共有，其所有權應有部分分別如附件「全體共有人各人持分、應有面
      積換算及合計一覽表」持分欄所載，並有土地登記簿謄本可按。
（二）系爭土地，並無因物之使用目的不能分割情形，亦無不分割之特約，因無法協
      議分割，乃依民法第八百二十三條、第八百二十四條之規定，請求裁判以原物
      分割共有物。又分得之土地，因考量共有人意見及土地使用現況，致各共有人
      分得之土地面積，有部分增加或減少，該增加或減少之面積，希望以鑑定價格
      即每平方公尺新台幣〔下同〕九千零七十五元補償等語。
（三）對於被告抗辯之陳述：系爭土地同段四六三地號土地，其土地使用分區為公園
      預定地，無法合併分割，因此請求僅就系爭九筆土地合併分割。系爭土地及同
      段四六三地號土地，雖為兩造所共有，惟因四六三地號土地編為公園預定地，
      並逕為分割，全體共有人平日以該系爭九筆土地維持共有至今，該公共用地之
      四六三地號土地其利益及危險負擔，自應由全體共有人負擔，不應由現占有之
      人分得。又苟如原告分得圖示Ｃ位置，同意減少十坪，分得Ｂ位置之共有人，
      多得十坪等語。
三、證據：
（一）土地登記簿謄本。
（二）地籍圖謄本。
（三）都市土地使用分區證明書一份。
（四）全體各共有人持分、應有面積換算及合計一覽表。
（五）分割方案略圖及現況相片十三紙。
乙、被告方面：
壹、被告丑○○○、卯○○、庚○○、乙○○、寅○○○、戊○○、己○○部分：
一、聲明：駁回原告之訴。
二、陳述：
（一）被告丑○○○部分：
  １、被告受分配之土地，其地形近乎三角形，其餘共有人受分配之土地，呈長方形
      或正方形，被告丑○○○土地呈三角形，難充建築使用，即令充建築使用，以
      風水地理觀點而言，其價值亦落差甚多。原告現住房屋，原與丑○○○一家同
      住共同使用，嗣丑○○○遷出，由子○○自行使用，惟房屋稅及地價稅，丑○○○均按期繳納，目前房屋老舊，雖不必繳交房屋稅，惟地價稅單仍寄至丑○○○之台北住處，而由丑○○○繳納，有稅單上地址欄可證。
  ２、被告丑○○○與子○○均同意分得Ｂ部分土地之共有人，增加十坪，分得Ｃ部
      分之土地，減少十坪，至於何人分得Ｂ或Ｃ部分，同意由本院具體審酌決定。
      而其他共有人分配之面積有增減時，希望以鑑定價格補償等語。
（二）被告卯○○、庚○○、乙○○部分：
  １、系爭土地毗鄰之同段四六三地號土地，其土地使用分區為公園預定地，惟開設
      之期遙不可知，且有取消可能，因目前該土地由原告占有使用中，如將該土地
      合併分割，不但符合各共有人使用現況，更符合原告購買公園預定地之認識。
      目前四六三地號土地，不能馬上建築，只能供作臨時建築使用，其價值以目前
      分割言，可能吃虧，惟被告同意以金錢補償。但將來公園預定地取消之機會不
      小，如取消公園預定地編定者，原告反而因此獲利。
  ２、我國民法關於共有物分割效力，採權利移轉主義而非宣示主義，共有物因分割
      成為單獨所有人，乃彼此以其應有部分相互移轉，讓與部分權利所致，故民法
      第八百二十五條規定，各共有人按其應有部分，對於他共有人分割而得之物，
      負與出賣人同一之擔保責任。如二宗以上土地之共有人相同，可於分割後取得
      共有土地相互移轉之權利，而對移轉部分負擔保責任。故共有人以成立一共有
      關係之意思而共有數筆土地時〔如共有土地原係一筆，其後始分割為數筆〕，
      法院仍不妨予以同時分割，此在該數筆土地之共有人完全相同之情形即可，如
      土地於分割成數筆後，共有人相同即可同時分割〔非合併為一筆分割〕。因此
      ，不能合併分割，應指不能將系爭土地合併為一筆後分割，因一為公園預定地
      ，一為住宅區用地，無法合併分割，但可就各筆同時互相移轉權利而為同時分
      割。
  ３、依圖示原告及被告丑○○○分配之面積不足，其他共有人分得面積增加，如將
      四六三地號土地合併分割，並將該土地分配與原告，比較符合現況，且其他被
      告分得之土地面積增加亦屬有限。又增加面積，希望以公告現值補償，因為鑑
      定價格有過高情事等語。
（三）被告寅○○○部分：希望分足應有部分，不希望增加面積等語。
（四）被告戊○○、己○○部分
  １、同意原告合併分割方案，應分歸與被告戊○○、己○○之土地，請劃分為三筆
      ，由其等二人各得一筆，另一筆由其二人共有，對於本院九十一年三月二十九
      日之分割方案、即編號Ｊ部分，分歸被告戊○○取得；Ｌ部分，分歸被告己○○取得；Ｉ部分，分歸被告戊○○、己○○共同取得，並保持共有，沒有意見
      。
  ２、增加面積部分，被告同意補償等語。
貳、被告壬○○部分：
    被告壬○○未於言詞辯論期日到場，惟其前於本院調解期日到場並表示鑑定價格
    是否過高，因沒有買賣不清楚，除此之外並未作何聲明或其他陳述。
丙、本院依原告聲請勘驗現瑒及囑託雲林縣斗六地政事務所測量並製作分割方案圖。
    理    由
一、被告壬○○未於言詞辯論期日到場，核無民事訴訟法第三百八十六條各款所列情
    形，爰依原告之聲請，由其一造辯論而為判決。
二、按各共有人除因物之使用目的不能分割，或契約定有不分割之期限者外，得隨時
    請求分割共有物，民法第八百二十三條第一項定有明文。本件原告主張坐落雲林
    縣斗六市○○段四五四地號、地目建、面積三六三點二平方公尺；同段四五五地
    號、地目建、面積一八一點七一平方公尺；同段四五六地號、地目建、面積一七
    二點二四平方公尺；同段四五七地號、地目建、面積一七四點六九平方公尺；同
    段四五八地號、地目建、面積一七二點六四平方公尺；同段四五九地號、地目建
    、面積四０二點０一平方公尺；同段四六０地號、地目建、面積三三一點七八平
    方公尺；同段四六一地號、地目建、面積三０八點二六平方公尺；同段四六二地
    號、地目建、面積六二八點六七平方公尺等九筆土地，為兩造所共有，其所有權
    應有部分分別如附件「全體共有人各人持分、應有面積換算及合計一覽表」所載
    ，兩造間並未訂有不分割之協議，亦無因物之使用目的而不能分割，惟因共有人
    意見不一，致無法協議分割等情，已據原告提出土地登記簿謄本為證，復為到場
    被告所不爭執，自堪信原告主張為實在。從而，原告請求判決系爭土地原物分割
    ，於法尚無不合。
三、又裁判上定共有物之分割方法，法院有審酌共有物各種情形，顧及共有人全體利
    益而自由裁量之權，不受任何當事人主張之拘束，最高法院著有二十九年上字第
    一七九二號、四十九年台上字第二五六九號判例可循。查本件系爭土地上現有被
    告戊○○、己○○之廢棄倉庫及一樓平房，大約分布於圖示Ｌ、Ｊ、Ｉ之位置；
    寅○○○之廢棄平房，大約分布於圖示Ｈ之位置；乙○○管理之菜園，大約分布
    於圖示Ｇ之位置；壬○○之一樓磚造平房及蘭園，大約分布於Ｆ之位置；庚○○
    之二樓磚造房屋，大約分布於Ｅ之位置；卯○○之鐵皮房屋及菜園，大約分布於
    Ｄ之位置；子○○現使用之一樓平房，大約分布於Ｃ之位置，已經本院勘驗屬實
    ，並製有勘驗筆錄足憑。本院審酌共有人戊○○、己○○、寅○○○、乙○○、
    壬○○、庚○○、卯○○及子○○等人之現有使用現況，參考到場共有人之意見
    ，在不變更共有人之土地使用現狀原則，認依附圖所示方案分割，尚稱公允。再
    者，採上述方案分割後，各共有人分得之土地集中，便於管領，且土地形狀方正
    ，並分割劃出Ａ部分巷道，以供共有人出入之用，使共有人交通出入無虞，並使
    各共有人分得之各筆土地經濟價值相當，藉資兼顧。而分得Ｉ部分之共有人戊○○、己○○願意保持共有，並經其等陳明。又原告子○○現使用之Ｃ位置，有平
    房一間，目前由原告子○○使用，本院考量原告及被告丑○○○二人同意分得圖
    示Ｃ位置之人，減少十坪面積，分得Ｂ位置之人，增加十坪面積，參考使用現況
    因素，認由原告子○○分得Ｃ位置較妥。綜合上述各情，乃依附圖所示方案分割
    ，即編號：Ｂ部分，面積二八七點八０平方公尺，分歸被告丑○○○取得；Ｃ部
    分，面積二二一點六八平方公尺，分歸原告子○○取得；Ｄ部分，面積二七０點
    ０九平方公尺，分歸被告卯○○取得；Ｅ部分，面積二九三點四０平方公尺，分
    歸被告庚○○取得；Ｆ部分，面積三五五點二七平方公尺，分歸被告壬○○取得
    ；Ｇ部分，面積三０六點四九平方公尺，分歸被告乙○○取得；Ｈ部分，面積一
    五二點七０平方公尺，分歸被告寅○○○取得；Ｊ部分，面積一六七點八八平方
    公尺，分歸被告戊○○取得；Ｌ部分，面積一六七點八八平方公尺，分歸被告己○○取得；Ｉ部分，面積一四九點六０平方公尺，分歸被告戊○○、己○○共同
    取得，並按所有權應有部分各二分之一比例保持共有；Ａ部分，面積三六二點四
    一平方公尺，為共有巷道，分歸兩造共同取得，並按兩造原所有權應有部分之比
    例保持共有。
四、至被告卯○○、庚○○、乙○○等人雖主張將系爭土地毗鄰之同段四六三地號土
    地加入合併分割，並將該四六三地號土地，分歸與原告，以符合現況等語。惟查
    ，該四六三地號土地部分，因其土地使用分區為公園預定地，經濟價值有顯著差
    異，且原告不同意分得該土地，並經原告於調解程序撤回該土地合併分割之聲請
    ，是該四六三地號土地，既因土地使用分區不同，且經原告撤回聲請，該土地自
    不在本件分割共有物審酌範圍。因此，被告卯○○、庚○○、乙○○等人上述主
    張，即屬無據。又被告卯○○於本院言詞辯論終結後，於九十一年六月五日具狀
    表示，其另有空地可割給被告丑○○○，其不願意增加土地面積等語。惟查，被
    告丑○○○分得之圖示Ｂ位置，與被告卯○○分得之圖示Ｄ位置，中間銜接Ｃ部
    分土地，且各筆土地集中並呈方正形狀，本難從Ｄ部分位置再割出其他土地，否
    則，所割出之土地，難免面積狹小或成為毗鄰地，不利土地利用。因此，被告卯
    ○○請求再開辯論，既無法有效解決分割歧見，且被告丑○○○未必同意，是本
    院認無再開辯論必要，併予敘明。
五、本件採用上述方法分割，固能兼顧部分共有人意見，使共有土地分割後，各共有
    人分得之土地，呈方正形狀，並維持兩造現有使用位置、及房屋住居現狀，俾免
    分割後，致需拆屋點交，形成另一新的住居問題等一切情狀，乃定分割方法如附
    圖所示方案，已如前述。被告寅○○○雖表示分足面積，不願增加面積等語。惟
    考量各共有人分得土地集中，便於管理使用，並使土地呈方正形狀，以符合現在
    使用現況及共有人意願，在該九筆土地合併分割情形，復兼顧上述情形，實難逐
    一分足面積，因此，被告寅○○○分足面積所辯，尚難採酌。而兩造分得之土地
    ，有面積不一並有增減情事，本院參酌系爭土地公告現值為每平方公尺四千一百
    元，鑑定價格為每平方公尺九千零七十五元，並參考系爭土地地理位置、面臨道
    路，交通出入等情況，及共有人對於補償價額，究以公告現值或鑑定價格意見不
    一等情況，認公告現值與市價尚有差距，應以鑑定價格較接近市價，爰以鑑定價
    格每平方公尺九千零七十五元作為補償金額，據此計算各共有人應支付補償、及
    應受領補償之金額，分別如附表所示。
六、又本件係因分割共有物而涉訟，被告之行為，可認按當時之訴訟程度為伸張、或
    防禦權利所必要，故勝訴之原告亦應負擔一部訴訟費用，併予敘明。
據上論結，本件原告之訴為有理由，依民事訴訟法第三百八十五條第一項前段、第七
十八條、第八十一條第二款、第八十五條第一項但書，判決如主文。
中　　　華　　　民　　　國　　九十一　　年　　　六　　　月　　 十三 　　日
                                    臺灣雲林地方法院民事庭
~B法　　　官　林秋火
右為正本係照原本作成
如對本判決上訴須於判決送達後二十日內向本院提出上訴狀。（須附繕本）
中　　　華　　　民　　　國　　九十一　　年　　　六　　　月　　 十三 　　日
~B法院書記官　洪秀虹
~F0
~T40
┌────────────────────────────────────────────────────┐
│ 附表（金額：新台幣：元，四捨五入）　　　　　　　　　　　　　　　　　　　　　　　　　　　　　　　　     │
├─┬───┬────────┬─────────┬───────┬───────────────────┤
│編│　　　│應有部分換算總面│分割後之實得分配面│　 增減面積　 │　 　補　　償　　　　　　　　　　　　 │
│號│姓　名│積，扣除分擔道路│積 （平方公尺）   │（平方公尺）  │ 應　　　　　　　　之　金　額　　　　 │
│  │　　　│面積，應分得之面│                  │            　│　 　受領補償　　　　　　　　　　　　 │
│  │　　　│積（平方公尺）  │                  │            　│ 　        　　　　　　　　　　　　   │
├─┼───┼────────┼─────────┼───────┼───────────────────┤
│一│游蔡金│三七四．六九　  │二八七．八０　　  │減少八六．八九│每平方公尺9075元×86.89=788527元 　　 │
│  │春    │                │                  │              │應受領補償金額七八八五二七元，加計原告│
│  │      │　              │                  │              │願意加給十坪，換算為三０００二０元，計│
│  │      │　              │                  │              │0000000元。                    │
│  │      │　              │                  │              │計算式：                              │
│  │      │　              │                  │              │788527+（33.06X9075）=0000000元       │
├─┼───┼────────┼─────────┼───────┼───────────────────┤
│二│子○○│三七四．六九　  │二二一．六八      │減少一五三．０│每平方公尺9075元×153.01=0000000 元　 │
│  │      │                │                  │一            │應受領補償金額0000000元，扣除原│
│  │      │　              │                  │              │告同意給付被告丑○○○十坪，換算為三０│
│  │      │　              │                  │              │００二０元，計0000000元。      │
│  │      │　              │                  │              │計算式：                              │
│  │      │　              │                  │              │0000000-（33.06X9075）=0000000元      │
├─┼───┼────────┼─────────┼───────┼───────────────────┤
│三│卯○○│二四九．三一    │二七０．０九      │增加二０．七八│每平方公尺9075元×20.78=188579元 　　 │
│  │      │　              │                  │              │應支付補償金額一八八五七九元          │
├─┼───┼────────┼─────────┼───────┼───────────────────┤
│四│庚○○│二五０．０三    │二九三．四０      │增加四三．三七│每平方公尺9075元×43.37=393583元 　　 │
│  │      │　              │                  │              │應支付補償金額三九三五八三元          │
├─┼───┼────────┼─────────┼───────┼───────────────────┤
│五│壬○○│二九九．九一    │三五五．二七      │增加五五．三六│每平方公尺9075元×55.36=502392元 　　 │
│  │      │ 　　           │                  │              │應支付補償金額五０二三九二元          │
├─┼───┼────────┼─────────┼───────┼───────────────────┤
│六│乙○○│二七五．七四    │三０六．四九      │增加三０．七五│每平方公尺9075元×30.75=279056元 　　 │
│  │      │　　            │                  │              │應支付補償金額二七九０五六元          │
├─┼───┼────────┼─────────┼───────┼───────────────────┤
│七│楊林彩│一二五．三八　  │一五二．七０　　  │增加二七．三二│每平方公尺9075元×27.32=247929元 　　 │
│  │雲    │                │                  │              │應支付補償金額二四七九二九元          │
├─┼───┼────────┼─────────┼───────┼───────────────────┤
│八│戊○○│二一一．五二    │二四二．六八      │增加三一．一六│每平方公尺9075元×31.16=282777元 　　 │
│  │      │                │                  │              │應支付補償金額二八二七七七元          │
├─┼───┼────────┼─────────┼───────┼───────────────────┤
│九│己○○│二一一．五二　  │二四二．六八　　  │增加三一．一六│每平方公尺9075元×31.16=282777元 　　 │
│  │      │                │                  │              │應支付補償金額二八二七七七元          │
└─┴───┴────────┴─────────┴───────┴───────────────────┘
